---
output:
  pdf_document: 
    fig_caption: true
    number_sections: true
  html_document: default
header-includes:
   - \usepackage{caption, graphicx, subfig, epstopdf, enumitem, floatrow, float}
   - \captionsetup[table]{labelfont={bf}, labelformat=default, labelsep = colon, name = {Tabela}}
   - \captionsetup[figure]{labelfont={bf}, labelformat=default, labelsep = colon, name = {Gráfico}}
---

# Resumo
No desenvolver da atividade, utilizamos de ferramentas da estatística exploratória para fazer uma análise de dados acerca dos resultados do SAEB(ANEB - Prova Brasil) 2017. Com o aúxilio de múltiplos gráficos, tabelas e medidas-resumo, explicamos conceitos da nossa amostra, como centralidade, variância e simetria. Observamos também suspeita de normalidade nas distribuições de notas das avaliações de Língua Portuguesa e Matemática.

\newpage 

\renewcommand{\listtablename}{Lista de Tabelas} 
\listoftables

\renewcommand{\listfigurename}{Lista de Figuras} 
\listoffigures

\newpage


\renewcommand{\contentsname}{Sumário} 
\tableofcontents 
\newpage


# Introdução

A educação básica é altamente relacionada com o desenvolvimento de um país. Dessa maneira, é importante o entendimento do nível de ensino da sua população, com o objetivo de fazerem melhores escolhas e investimentos na área. 

Para a atividade, foi disponibilizado uma amostra de 500 estudantes com seus resultados da Prova Brasil de 2017 e mais algumas informações desses alunos. Em nossas análises, nós os juntamos, formando uma grande amostra de 1500 alunos e com a vontade melhor compreender e interpretar esses dados amostrais, foi-se utilizado ideias estatísticas e escolhidas algumas variáveis como: nota nos exames de Língua Portuguesa, nota nos exames de Matemática e Unidade Federativa da escola do aluno.

\newpage
# Metodologia 

## Coleta de dados

A Prova Brasil é uma avaliação diagnóstica realizada pelo Instituto Nacional de Estudos e Pesquisas Educacionais Anísio Teixeira (Inep/MEC) com o intuito de avaliar os alunos de ensino básico do quinto ano e do nono ano do Ensino Fundamental. Assim, tem o objetivo de aferir a qualidade do ensino oferecido pelo sistema educacional brasileiro a partir de testes padronizados e questionários socioeconômicos. 

A prova é realizada em escolas públicas e particulares. Pode-se declarar que a população alvo são os próprios alunos do quinto e nono anos. Entretanto, não temos o mesmo grupo como população acessível, visto que apenas escolas com mais de 20 alunos matriculados nesses anos são avaliadas, perdendo assim uma parte da população alvo. 

As principais características levantadas incluem nome, idade, nota das provas (Português e Matemática), escolaridade do pai e da mãe, sexo, entre outras variáveis. Esses dados são coletados através da prova e de questionários feitos pelos alunos.

\newpage 
## Variáveis

Segue uma tabela com todas as variáveis presentes nas amostras recebidas pelos alunos de matrícula 232014825, 232014905 e 232014880.

```{r, echo=FALSE, error=FALSE, message=FALSE, warning=FALSE}
library(kableExtra)
library(knitLatex)
library(knitr)
library(dplyr)
library(geobr)
library(ggplot2)
library(viridis)
library(gridExtra)
library(readr)

#muda o "." do decimal para ","
options(OutDec = ",")
```


```{r, echo=FALSE, error=FALSE, warning=FALSE, message=FALSE, fig.align='center', fig.pos='H'}
library(kableExtra)

val_metodologia <- data.frame(
  `Variável` = c(
    "Ano",
    "Região",
    "Unidade Fedarativa",
    "Município",
    "Área",
    "Dependência administrativa",
    "Localização",
    "Nota em LP",
    "Nota em MAT",
    "Sexo",
    "Cor",
    "Mês de Nasc.",
    "Ano de Nasc.",
    "Computador",
    "Esc. Mãe",
    "Esc. Pai",
    "Tempo de tela",
    "Afazeres dom.",
    "Trabalho",
    "Perspectivas"
  ),
  `Tipo de variável` = c(
    "Quantitativa discreta",
    "Qualitativa nominal",
    "Qualitativa nominal",
    "Qualitativa nominal",
    "Qualitativa nominal",
    "Qualitativa nominal",
    "Qualitativa nominal",
    "Quantitativa contínua",
    "Quantitativa contínua",
    "Qualitativa nominal",
    "Qualitativa nominal",
    "Qualitativa nominal",
    "Quantitativa discreta",
    "Qualitativa ordinal",
    "Qualitativa ordinal",
    "Qualitativa ordinal",
    "Qualitativa ordinal",
    "Qualitativa ordinal",
    "Qualitativa nominal",
    "Qualitativa nominal"
  ),
  Escala = c(
    "Nominal",
    "Nominal",
    "Nominal",
    "Nominal",
    "Nominal",
    "Nominal",
    "Nominal",
    "Intervalar",
    "Intervalar",
    "Nominal",
    "Nominal",
    "Nominal",
    "Nominal",
    "Razão",
    "Ordinal",
    "Ordinal",
    "Ordinal",
    "Ordinal",
    "Nominal",
    "Nominal"
  ),
  `Descrição da variável` = c(
    "Ano de realização da SAEB",
    "Região onde é localizada a escola",
    "UF da localização da escola",
    "Município onde é localizada a escola",
    "Área de localização do estudante",
    "Âmbito de subordinação da escola",
    "Localização da escola",
    "Nota na prova de língua portuguesa",
    "Nota na prova de matemática",
    "Sexo do estudante",
    "Raça/etnia do estudante",
    "Mês de nascimento",
    "Ano de nascimento",
    "Se o aluno tem computador em casa",
    "Escolaridade da mãe",
    "Escolaridade do pai",
    "Quanto tempo o estudante gasta em telas eletrônicas",
    "Tempo gasto fazendo afazeres domésticos",
    "Se o aluno trabalha ou não",
    "Perspectivas do futuro"
  )
)

names(val_metodologia) <- c("Variável", "Tipo de variável", "Escala", "Descrição da variável")

kable(val_metodologia,format = "latex", caption = "Explicação das Variáveis", linesep = "\\addlinespace") %>%
  kable_styling(latex_options = c("hold_position"), full_width = FALSE) %>%
  column_spec(1, bold = TRUE) %>%
  row_spec(0, bold = TRUE) %>%
  kable_styling(latex_options = c("scale_down"))

```


\newpage 

# Resultados

## Variáveis categóricas

As variáveis escolhidas para análise foram UF, sexo, cor, área e trabalho. Todas são variáveis qualitativas nominais.


### UF

A variável UF se refere à unidade federativa da localização da escola. Na amostra, existem estudantes de escolas de todas as 27 UFs do país. 


```{r echo=FALSE, error=FALSE, message=FALSE, warning=FALSE}
library(dplyr)
library(geobr)
library(ggplot2)
library(viridis)
library(gridExtra)
library(kableExtra)

banco <- read_csv("dados_juntos.csv")
brasil <- read_country(year = 2020, showProgress= F)



#mapa
names(brasil)[which(names(brasil) == "abbrev_state")] <- "UF"
dados_mapa <- banco %>%
  group_by(UF) %>%
  count()

dados_mapa <- brasil %>%
  left_join(dados_mapa)


options(scipen = 999)

mapa<- ggplot() +
  geom_sf(data=dados_mapa,  aes(fill=n),color = NA)+
  scale_fill_viridis(breaks = seq(0, 500, by = 50), option = "D", direction = -1, name = "Número de estudantes") +
  theme_minimal()



#tabela
dados_tabela <- banco %>%
  group_by(UF) %>%
  summarize(n = n(), fi = round(n()/nrow(banco), 2)) %>%
  arrange(desc(n))

dados_tabela$UF <- factor(dados_tabela$UF)
levels(dados_tabela$UF)<- c("Acre", "Alagoas", "Amazônas", "Amapá", "Bahia", "Ceará", "Distrito Federal", "Espírito Santo",
             "Goiás", "Maranhão", "Minas Gerais", "Mato Grosso Do Sul", "Mato Grosso", "Pará", "Paraíba", "Pernambuco",
             "Piauí", "Paraná", "Rio De Janeiro", "Rio Grande Do Norte", "Rondônia", "Roraima", "Rio Grande Do Sul",
             "Santa Catarina", "Sergipe", "São Paulo", "Tocantins")


colnames(dados_tabela) <- c("Unidade Federativa", "Frequência absoluta", "Frequência relativa")

```

```{r echo=FALSE, error=FALSE, message=FALSE, warning=FALSE, fig.align='center', results='asis'}

kable(dados_tabela,"latex", caption = "Quantidade de alunos por unidade federativa", linesep = "\\addlinespace") %>%
  kable_styling(latex_options = c("hold_position"), full_width = FALSE) %>%
  column_spec(1, bold = TRUE) %>%
  row_spec(0, bold = TRUE) %>%
  kable_styling(latex_options = c("scale_down"))


```
\newpage

```{r fig-sub, echo=FALSE, error=FALSE, message=FALSE, warning=FALSE, fig.align='center', results='asis', fig.cap='Mapa de calor dos estudantes por UF', out.width='.99\\linewidth' ,fig.height=3}
mapa
```
A partir das informações mostradas pelo mapa e pela tabela, observa-se que as unidades federativas com maior número de estudantes que realizaram a prova são São Paulo, Minas Gerais e Bahia, concentrando 35,53% dos estudantes. Já os estados com menos estudantes foram Roraima e Amapá, com 3 e 4 estudantes, respectivamente.

### Cor

A variável cor representa a etnia de cada estudante. É qualitativa nominal e está dividida em seis categorias: branca, parda, preta, indígena, amarela e não declarada. Segue uma tabela e um gráfico com sua distribuição:

```{r echo=FALSE, error=FALSE, message=FALSE, warning=FALSE, fig.pos='H'}
library(kableExtra)

cor <- banco %>%
  filter(RACA_COR != 'NA') %>%
  group_by(RACA_COR) %>%
  summarise(n = n()) %>%
  mutate(fi = round(n/sum(n), 2))%>%
  arrange(desc(n))

colnames(cor) <- c("Cor", "Frequência absoluta", "Frequência relativa")

kable(cor, "latex", caption = "Quantidade de alunos pela cor", linesep = "\\addlinespace", na.remove = TRUE) %>%
  kable_styling(latex_options = c("hold_position"), full_width = FALSE) %>%
  column_spec(1, bold = TRUE) %>%
  row_spec(0, bold = TRUE) %>%
  kable_styling(latex_options = c("scale_down"))
```

```{r fig-sub2, echo=FALSE, error=FALSE, message=FALSE, warning=FALSE, fig.cap='Gráfico de barras das etnias', out.width='.99\\linewidth', fig.height=3, fig.align='center', fig.pos='H'}
library(scales)
library(tidyverse)

theme_ju <- function(...) {
  theme <- ggplot2::theme_bw() +
    ggplot2::theme(
      axis.title.y = ggplot2::element_text(colour = "black", size = 12),
      axis.title.x = ggplot2::element_text(colour = "black", size = 12),
      axis.text = ggplot2::element_text(colour = "black", size = 9.5),
      panel.border = ggplot2::element_blank(),
      axis.line = ggplot2::element_line(colour = "black"),
      legend.position = "top",
      ...
    )
  
  return(
    list(
      theme,
      scale_fill_manual(values = viridis),
      scale_colour_manual(values = viridis)
    )
  )
}

viridis <- c("#fde725", "#7ad151", "#22a884", "#2a788e", "#414487", "#440154")

label = str_c(cor$`Frequência absoluta`, " (", cor$`Frequência relativa`,"%)") %>% str_squish() %>% str_replace("\\.", ",")


ggplot(cor) +
  aes(x = fct_reorder(Cor, `Frequência absoluta` , .desc=T), y = `Frequência absoluta`, label = label) +
  geom_bar(stat = "identity", fill = "#440154", width = 0.7) +
  geom_text(
    position = position_dodge(width = .9),
    vjust = -0.5, #hjust = .5,
    size = 3
  ) + 
  labs(x = "Cor", y = "Frequência") +
  theme_minimal()

```

Com base nos dados apresentados, é possível notar que a maioria dos estudantes são pardos, representando 48% do total de estudantes. As etnias com menor número de estudantes foram indígenas e amarelos, representando, juntas, apenas 6% dos estudantes.


```{r setup, include=FALSE}
knitr::opts_chunk$set(echo = TRUE)
```

### Área

A variável área representa a região de localização da escola do estudante, na capital ou no interior. Segue uma tabela e um gráfico com sua distribuição: 

```{r echo=FALSE, error=FALSE, message=FALSE, warning=FALSE, fig.pos='H'}
library(dplyr)

dados_juntos <- banco

Filtragem <- dados_juntos %>%
  select(AREA, SEXO, TRABALHO) %>%
  filter(!is.na(AREA) & !is.na(SEXO) & !is.na(TRABALHO))

Freq_absoluta <- dados_juntos %>%
  group_by(AREA) %>%
  summarize(Freq_absoluta = n())

Freq_relativa <- Freq_absoluta %>%
  mutate(Freq_relativa = Freq_absoluta / sum(Freq_absoluta))

names(Freq_absoluta)[1] <- "Área"
names(Freq_absoluta)[2] <- "Frequência absoluta"

tabela_final_AREA <- cbind(Freq_absoluta, Freq_relativa$Freq_relativa)
colnames(tabela_final_AREA)[3] <- "Frequência relativa"

kable(tabela_final_AREA, "latex", caption = "Quantidade de alunos por área", linesep = "\\addlinespace", na.remove = TRUE) %>%
  kable_styling(latex_options = c("hold_position"), full_width = FALSE) %>%
  column_spec(1, bold = TRUE) %>%
  row_spec(0, bold = TRUE) %>%
  kable_styling(latex_options = c("scale_down"))
```


```{r fig-sub3, echo=FALSE, error=FALSE, message=FALSE, warning=FALSE, fig.cap='Gráfico de setores das áreas', out.width='.99\\linewidth', fig.height=2.5, fig.align='center', fig.pos='H'}
library(ggplot2)

ggplot(tabela_final_AREA, aes(x = "", y = `Frequência relativa`, fill = `Área`, label = paste0(round(`Frequência relativa` * 100, 1), "%"))) +
  geom_bar(stat = "identity", color = "white") +
  coord_polar("y", start = 0) +
  scale_fill_manual(values = c("Capital" = "#440154", "Interior" = "#414487")) +
  theme_void() +
  theme(legend.position = "bottom") +
  labs(fill = "Área") +
  geom_text(position = position_stack(vjust = 0.5))


```

A partir do gráfico, fica claro que há uma proporção muito maior de estudantes de escolas localizadas em cidades de interior do que em cidades de capital.

### Sexo

A variável sexo indica o gênero dos estudantes que realizaram a prova. A seguir, é apresentada sua distribuição:

```{r echo=FALSE, error=FALSE, message=FALSE, warning=FALSE, fig.pos='H'}
library(dplyr)

Freq_absoluta_1 <- dados_juntos %>%
  group_by(SEXO) %>%
  summarize(Freq_absoluta_1 = n()) %>%
   filter(!is.na(SEXO))

Freq_relativa_1 <- Freq_absoluta_1 %>%
  mutate(Freq_relativa_1 = round(Freq_absoluta_1 / sum(Freq_absoluta_1), 2))

names(Freq_absoluta_1)[1] <- "Sexo"
names(Freq_absoluta_1)[2] <- "Frequência absoluta"

tabela_final_SEXO <- cbind(Freq_absoluta_1, Freq_relativa_1$Freq_relativa_1)
colnames(tabela_final_SEXO)[3] <- "Frequência relativa"

kable(tabela_final_SEXO, "latex", caption = "Quantidade de alunos pelo sexo", linesep = "\\addlinespace", na.remove = TRUE) %>%
  kable_styling(latex_options = c("hold_position"), full_width = FALSE) %>%
  column_spec(1, bold = TRUE) %>%
  row_spec(0, bold = TRUE) %>%
  kable_styling(latex_options = c("scale_down"))

```


```{r fig-sub4, echo=FALSE, error=FALSE, message=FALSE, warning=FALSE, fig.cap='Gráfico de barra do sexo', out.width='.99\\linewidth', fig.height=3, fig.align='center', fig.pos='H'}

label = str_c(tabela_final_SEXO$`Frequência absoluta`, " (", tabela_final_SEXO$`Frequência relativa`* 100,"%)") %>% str_squish() %>% str_replace("\\.", ",")

ggplot(tabela_final_SEXO) +
  aes(x = fct_reorder(Sexo, `Frequência absoluta` , .desc=T), y = `Frequência absoluta`, label = label) +
  geom_bar(stat = "identity", fill = "#440154", width = 0.2) +
  scale_y_continuous(limits = c(0,800)) +
  geom_text(
    position = position_dodge(width = .9),
    vjust = -0.5, hjust = .5,
    size = 3
  ) + 
  labs(x = "Sexo", y = "Frequência") +
  theme_minimal()

```

Com base nas informações apresentadas, nota-se que o número de meninas e de meninos que realizaram a prova é semelhante, embora a proporção de meninas seja maior, representando 52% do total de estudantes.

### Trabalho

A variável trabalho indica se o estudante trabalha ou não. A seguir, observa-se sua distribuição:

```{r echo=FALSE, error=FALSE, message=FALSE, warning=FALSE, fig.pos='H'}
Freq_absoluta_2 <- dados_juntos %>%
  group_by(TRABALHO) %>%
  summarize(Freq_absoluta_2 = n()) %>%
  filter(!is.na(TRABALHO) & TRABALHO != "Março")

Freq_relativa_2 <- Freq_absoluta_2 %>%
  mutate(Freq_relativa_2 = round(Freq_absoluta_2 / sum(Freq_absoluta_2), 2))

names(Freq_absoluta_2)[1] <- "Trabalho"
names(Freq_absoluta_2)[2] <- "Frequência absoluta"

tabela_final_TRABALHO <- cbind(Freq_absoluta_2, Freq_relativa_2$Freq_relativa_2)
colnames(tabela_final_TRABALHO)[3] <- "Frequência relativa"

kable(tabela_final_TRABALHO, "latex", caption = "Quantidade de alunos pelo trabalho", linesep = "\\addlinespace", na.remove = TRUE) %>%
  kable_styling(latex_options = c("hold_position"), full_width = FALSE) %>%
  column_spec(1, bold = TRUE) %>%
  row_spec(0, bold = TRUE) %>%
  kable_styling(latex_options = c("scale_down"))

```

```{r fig-sub5, echo=FALSE, error=FALSE, message=FALSE, warning=FALSE, fig.cap='Gráfico de barras sobre trabalho', out.width='.99\\linewidth', fig.height=3, fig.align='center', fig.pos='H'}
library(ggplot2)

label = str_c(tabela_final_TRABALHO$`Frequência absoluta`, " (", tabela_final_TRABALHO$`Frequência relativa`* 100,"%)") %>% str_squish() %>% str_replace("\\.", ",")

ggplot(tabela_final_TRABALHO) +
  aes(x = fct_reorder(Trabalho, `Frequência absoluta` , .desc=T), y = `Frequência absoluta`, label = label) +
  geom_bar(stat = "identity", fill = "#440154", width = 0.2) +
  geom_text(
    position = position_dodge(width = .9),
    vjust = -0.5, hjust = .5,
    size = 3
  ) + 
  labs(x = "Trabalho", y = "Frequência") +
  theme_minimal()

```

Analisando os dados apresentados, constata-se que 193 estudantes realizam algum tipo de trabalho, o que representa 13% do total. 

## Variáveis quantitativas

###  Proficiência do aluno em Língua Portuguesa

A variável que mede a proficiência do aluno em Língua Portuguesa é sua nota neste exame. É uma variável com uma escala intervalar criada pelos orgãos responsáveis pela avaliação. Ao fazermos uma tabela de sua distribuição e medidas-resumo, temos: 

```{r  echo=FALSE, error=FALSE, message=FALSE, warning=FALSE, fig.align='center', fig.pos='H'}
assimetria<- function(x){
  q1<-quantile(x, probs = 0.25)
  q2<-quantile(x, probs = 0.5)
  q3<- quantile(x, probs = 0.75)
  return (q1+ q3 - (2*q2)) / (q3-q1)
}

#tabela 1
qtd_classes <- round(1 + 3.3 * log(length(banco)))


dist_freq <- table(cut(banco$NOTA_LP, breaks = qtd_classes))
labels <- as.vector(names(dist_freq))

rownames(dist_freq) <- map_chr(labels, ~gsub("\\((\\d+),(\\d+)\\]", "\\1 [-----) \\2", .x))
dist_freq<- as.data.frame(as.matrix(dist_freq)) |>
  mutate(`Intervalo de Classe` = rownames(dist_freq), `Frequência` = V1) |>
  select(`Intervalo de Classe`, `Frequência`)  |>
  rbind2(c("Total", nrow(banco)))

rownames(dist_freq) <- NULL




tabela1 <- kable(dist_freq,caption = "Distribuição da nota dos alunos em Língua Portuguesa", align = "c", position = "below") |>
  kable_styling(latex_options = c("hold_position"), full_width = FALSE) |>
  column_spec(1, bold = T) |>
  row_spec(0, bold = TRUE) |>
  kable_styling(latex_options = c("scale_down"))


#tabela 2 (medidas)
dados_tabela2 <- banco |>
  summarise(
    `Média` = mean(banco$NOTA_LP),
    Mediana = quantile(banco$NOTA_LP, 0.5),
    `Erro padrão` = sd(banco$NOTA_LP),
    `Coef. de Variação` = sd(banco$NOTA_LP)/mean(banco$NOTA_LP),
    `Coef. de Assimetria de Pearson`  = assimetria(banco$NOTA_LP),
    `Curtose` = e1071::kurtosis(banco$NOTA_LP)
  )

tabela2 <- kable(dados_tabela2, caption = "Medidas resumo das notas de Língua Portuguesa", align = "c", position = "below", digits = 3) |>
  kable_styling(latex_options = c("hold_position"), full_width = FALSE) |>
  column_spec(1) |>
  row_spec(0, bold = TRUE) |>
  kable_styling(latex_options = c("scale_down"))


# knitr::kables(
#   list(tabela1, tabela2), format = "latex"
# )

tabela1

```
\newpage

```{r  echo=FALSE, error=FALSE, message=FALSE, warning=FALSE, fig.align='center', fig.pos='H'}
tabela2
```

Através da distribuição de frêquencias observamos uma alta concentração nos intervalos de nota 222 e 309. Intervalo que pega 60,86% das observações da amostra.


Ademais, ao calcular medidas de posição, como a média e a mediana da pontuação desse exame temos: 253,5 e 255,9, respectivamente. Por essas medidas serem muito próximas, suspeitamos de uma simetria, que ao calcular o coeficiente(de assimetria de Pearson), obtemos -2,8, um valor muito próximo a 0 que corroboram nossa suspeita de uma distribuição simétrica.

Calculando também medidas de dispersão como o erro padrão, temos que as notas variam, em média, ao redor de 48,8. Ao calcular o coeficiente de variação,que resultou em 0,19 numa escala de 0 a 1, observamos uma baixa variabilidade. 

Finalizando com uma medida de curtose muito próxima de 0(-0,57), temos uma distribuição mesocúrtica na nossa amostra.

Entretando é necessária também a visualização gráfica dos dados. Ao fazer o gráfico histograma da nossa amostra de notas de Língua Portuguesa:
```{r fig-sub6, echo=FALSE, error=FALSE, message=FALSE, warning=FALSE, fig.cap='Histograma das notas de Língua Portuguesa', out.width='.99\\linewidth', fig.height=3, fig.align='center', fig.pos='H'}
#histograma
ggplot() +
  geom_histogram(aes(x = banco$NOTA_LP, y = after_stat(density)), fill = "#2a788e", binwidth = 5) +
  labs(x = "Proficiência dos alunos em Língua Portuguesa", y = "Densidade") +
  theme_minimal()+
  xlim(130, 450)




```

Analisando o histograma, temos que os valores se concentram próximos da média e poucas ocorrências nas pontas. Observamos também certa normalidade dos dados, visto que ele é perto da simetria e visto as outras características. Podemos também refazer o gráfico, mas dessa vez com uma linha caso os dados realmente tivessem normalidade usando a média e variância da nota de Língua Portuguesa.

```{r fig-sub10, echo=FALSE, error=FALSE, message=FALSE, warning=FALSE, fig.cap='Histograma das notas de Língua Portuguesa com linha da normal', out.width='.99\\linewidth', fig.height=3, fig.align='center', fig.pos='H'}
#histograma
ggplot() +
  geom_histogram(aes(x = banco$NOTA_LP, y = after_stat(density)), fill = "#2a788e", binwidth = 5) +
  labs(x = "Proficiência dos alunos em Língua Portuguesa", y = "Densidade") +
  theme_minimal()+
  xlim(130, 450)+
  geom_line(aes(x = banco$NOTA_LP, y = dnorm(banco$NOTA_LP, mean = mean(banco$NOTA_LP),sd = sd(banco$NOTA_LP))), color = "#440154", size = 1.5)


```

De fato, até que os dados amostrais coborram uma distribuição normal.

Como gráfico complementar para nossa análise, podemos usar o box-plot:

```{r fig-sub7, echo=FALSE, error=FALSE, message=FALSE, warning=FALSE, fig.cap='Box-plot das notas de LP', out.width='.99\\linewidth', fig.height=3, fig.align='center', fig.pos='H'}
#boxplot

ggplot(banco) +
  aes(x=factor(""), y=NOTA_LP) +
  geom_boxplot(fill=c("#2a788e"), width = 0.5) +
  guides(fill=FALSE) +
  stat_summary(fun="mean", geom="point", shape=23, size=3, fill="white")+
  labs(x="", y="Notas")+
  theme_ju()

```

Pelo box-plot podemos observar que nossos dados são comportados e de fato, não observamos nenhum outlier, valores extremos e com alta distância do centro(média e mediana) da distribuição.

\newpage
### Proficiência do aluno em Matemática

```{r  echo=FALSE, error=FALSE, message=FALSE, warning=FALSE, fig.align='center', fig.pos='H'}
#tabela 1

dist_freq2 <- table(cut(banco$NOTA_MT, breaks = qtd_classes))
labels2 <- as.vector(names(dist_freq2))

rownames(dist_freq2) <- map_chr(labels2, ~gsub("\\((\\d+),(\\d+)\\]", "\\1 [-----) \\2", .x))
dist_freq2<- as.data.frame(as.matrix(dist_freq2)) |>
  mutate(`Intervalo de Classe` = rownames(dist_freq2), `Frequência` = V1) |>
  select(`Intervalo de Classe`, `Frequência`)  |>
  rbind2(c("Total", nrow(banco)))

rownames(dist_freq2) <- NULL




tabela3 <- kable(dist_freq2,caption = "Distribuição das notas dos alunos em Matemática", align = "c", position = "below") |>
  kable_styling(latex_options = c("hold_position"), full_width = FALSE) |>
  column_spec(1, bold = T) |>
  row_spec(0, bold = TRUE) |>
  kable_styling(latex_options = c("scale_down"))


#tabela 2 (medidas)
dados_tabela4 <- banco |>
  summarise(
    `Média` = mean(banco$NOTA_MT),
    Mediana = quantile(banco$NOTA_MT, 0.5),
    `Erro padrão` = sd(banco$NOTA_MT),
    `Coef. de Variação` = sd(banco$NOTA_MT)/mean(banco$NOTA_MT),
    `Coef. de Assimetria de Pearson`  = assimetria(banco$NOTA_MT),
    `Curtose` = e1071::kurtosis(banco$NOTA_MT)
  )

tabela4 <- kable(dados_tabela4, caption = "Medidas resumo das notas de Matemática", align = "c", position = "below", digits = 3) |>
  kable_styling(latex_options = c("hold_position"), full_width = FALSE) |>
  column_spec(1) |>
  row_spec(0, bold = TRUE) |>
  kable_styling(latex_options = c("scale_down"))


# knitr::kables(
#   list(tabela1, tabela2), format = "latex"
# )

tabela3
tabela4
```

Por meio da distribuição de frequência das notas de matemática, conseguimos notar grande concentração entre as notas 187 e 294, intervalo que contém a proficiencia de 1044(69,5%) dos estudantes.

Calculando medidas de posição, detectamos valores parecidos com as avaliações de Língua Portuguesa. Para matemática temos a media como 250,1 e mediana como 249,1. Da mesma maneira que anteriormente, podemos suspeitar de uma simetria. Ao verificar o coeficiente de assimetria de Pearson temos novamente um valor próximo de 0(3,78), dessa maneira é menos simétrico que as notas de Língua Portuguesa.

Além disso, em relação as medidas de dispersão, calculamos a variância, que resultou no erro padrão de 48,6. Computando o coeficiente de variação temos novamente 0,19, valor muito próximo de 0, indicando uma distribuição mais comportada.

Por fim, em relação à curtose, obtemos o coeficiente de excesso de curtose como -0,37, valor perto de 0. Dessa maneira podemos afirmar que como a distribuição das notas de Língua Portuguesa, a de matemática também é mesocúrtica.

A fim de complementar nossa compreensão dos dados, construimos alguns gráficos.


```{r fig-sub8, echo=FALSE, error=FALSE, message=FALSE, warning=FALSE, fig.cap='Histograma das notas de matemática com linha da normal', out.width='.99\\linewidth', fig.height=3, fig.align='center', fig.pos='H'}
#histograma
ggplot() +
  geom_histogram(aes(x = banco$NOTA_MT, y = after_stat(density)), fill = "#2a788e", binwidth = 5) +
  labs(x = "Proficiência dos alunos em Matemática", y = "Densidade") +
  theme_minimal()+
  xlim(130, 450)


#geom_line(aes(x = banco$NOTA_LP, y = dnorm(banco$NOTA_LP, mean = mean(banco$NOTA_LP),sd = sd(banco$NOTA_LP))), color = "purple")


```

Interpretando o histograma, temos alta concentração de valores próximos a média e poucos valores nos extremos. Como o gráfico também parece simétrico, temos suspeitas de normalidade. Ademais, é possível observar duas barras em valores muito mais altos que os demais. Da mesma forma que fizemos com os dados da nota para Língua Portuguesa, podemos também para as notas da avaliação de Matemática, traçar uma linha para mostrar a normalidade, como a variância e média observada desses dados amostrais.

```{r fig-sub11, echo=FALSE, error=FALSE, message=FALSE, warning=FALSE, fig.cap='Histograma das notas de matemática', out.width='.99\\linewidth', fig.height=3, fig.align='center', fig.pos='H'}
#histograma
ggplot() +
  geom_histogram(aes(x = banco$NOTA_MT, y = after_stat(density)), fill = "#2a788e", binwidth = 5) +
  labs(x = "Proficiência dos alunos em Matemática", y = "Densidade") +
  theme_minimal()+
  xlim(130, 450)+
  geom_line(aes(x = banco$NOTA_MT, y = dnorm(banco$NOTA_MT, mean = mean(banco$NOTA_MT),sd = sd(banco$NOTA_MT))), color = "#440154")


```

Novamente, temos os dados se encaixando bem nesse molde da normal.

Construindo um box-plot para concluir nossa análise, obtemos:

```{r fig-sub9, echo=FALSE, error=FALSE, message=FALSE, warning=FALSE, fig.cap='Box-plot das notas de Matemática', out.width='.99\\linewidth', fig.height=3, fig.align='center', fig.pos='H'}
#boxplot
ggplot(banco) +
  aes(x=factor(""), y=NOTA_MT) +
  geom_boxplot(fill=c("#2a788e"), width = 0.5) +
  guides(fill=FALSE) +
  stat_summary(fun="mean", geom="point", shape=23, size=3, fill="white")+
  labs(x="", y="Notas")+
  theme_ju()


```

Este box-plot nos mostra de primeiro glance, dois outliers, sendo eles 427,65 e 409,65, notas que são incrivelmente maiores que a média dos demais. Esse gráfico também mostra que fora esses dois, os dodos se mostram mais comportados ainda, visto o intervalo interquartil(altura da caixa) menor.


# Conclusão

Esse relatório contém a análise das variáveis selecionadas com base no levantamento feito pelo
Saeb a respeito da Prova Brasil. Por esse motivo, é de extrema importância selecionar as
variáveis que podem contar histórias. Pensando nisso, os responsáveis pela análise,
selecionaram as variáveis “Unidade Federativa”; “cor”; “área”; “sexo”; “trabalho” e as próprias
notas da prova para observarem o comportamento individual de cada variável. E o resultado
dessa observação foi que a concentração de pessoas que realiza essa avaliação diagnóstica está
entre São Paulo, Minas Gerais e Bahia e em contrapartida, as com menos adesão são Roraima
e Amapá. Dentre essas pessoas, 48% se autodeclaram pardas e as etnias com menos
concentração de autodeclaração são os amarelos e indígenas, cada um representando 3% da
amostra. Percebe-se também que a maioria dos estudantes que representam essa estatística estão
localizados no interior e que a porcentagem de pessoas que moram nele é semelhante à das
pessoas que trabalham, podendo, ou não, estar ligadas. Dentre as categóricas a última é o sexo
e pela frequência relativa, vemos que na amostra disponibilizada para os estudantes desse
relatório, contém mais indivíduos do sexo feminino do que do masculino, contudo não é uma
diferença tão considerável. Já para as variáveis quantitativas, percebe-se que ambas corroboram
com o modelo normal e apesar de possuírem essa característica em comum, os estudantes
tendem a ter uma proficiência em português maior que em matemática.'

Contudo, o estudo atual dessas variáveis não tem como objetivo fazer análise atráves de correlação entre as variáveis ou fazer inferências na população com o uso de amostras. Entretando, é interessante pensar nas futuras aplicações e ferramentas estatísticas possíveis para esse banco de dados.



\newpage
# Referências 

BUSSAB, W. O.; MORETTIN, P. A. Estatística Básica. 9. ed. São Paulo: Pearson, 2017.

\href{https://www.gov.br/inep/pt-br/areas-de-atuacao/avaliacao-e-exames-educacionais/saeb}{Link para o site do governo com informações sobre a SAEB}


# Integrantes
Júlia Lima Nosralla (232014825);

Gabriel Henrique Ovidio de Araújo (232014905);


Maria Luiza Moura de Resende Ferro Costa (232014880).